【裁判字號】    96,上,458
【裁判日期】    980825
【裁判案由】    確認債權存在
【裁判全文】
臺灣高等法院民事判決                   96年度上字第458號
上  訴  人  廣昌開發建設股份有限公司
法定代理人  丙○○
訴訟代理人  徐履冰律師
            蘇家宏律師
上  一  人
複 代理 人  朱慧倫律師
被 上訴 人  台北市政府都市發展局
法定代理人  甲○○
訴訟代理人  莊國明律師
複 代理 人  劉懷先律師
參  加  人  日成營造廠股份有限公司
法定代理人  乙○○
訴訟代理人  張仁龍律師
            姜鈺君律師
上列當事人間請求確認債權存在事件，上訴人對於中華民國96年
4月30日臺灣臺北地方法院95年度訴字第12124號第一審判決提起
上訴，被上訴人並為訴之追加，經本院於98年8月11日言詞辯論
終結，玆判決如下：
    主      文
上訴駁回。（原判決主文第一項應更正為：確認參加人對上訴人
就附表所示工程之工程款債權新台幣參佰壹拾貳萬柒仟玖佰參拾
貳元存在。）第二審訴訟費用由上訴人負擔。
    事實及理由
一、本件被上訴人法定代理人原為許志堅，嗣於民國97年6月17
    日變更為甲○○，有臺北市政府都市發展局97年6月17日北
    市都人字第09733066300號公告附卷可稽（見本院卷(二)，98
    頁），經被上訴人以書狀聲明承受訴訟（見本院卷(二)，96頁
    ），核無不合，應予准許。
二、本件被上訴人原請求確認參加人對於上訴人之工程款債權存
    在，嗣於本院審理程序中，以書狀追加備位請求確認參加人
    對於上訴人同金額之不當得利債權存在（見本院卷(二)，96至
    97頁），核與民事訴訟法第446條第1項但書、第255條第1項
    第2款規定相符，追加程序合法，應先敘明。又被上訴人於
    原審起訴時，僅於訴之聲明中記載請求法院判決確認參加人
    對上訴人之工程款債權存在，對於該工程款之具體內容，亦
    即如何與其他工程款債權區別之重要特徵，未予記載，嗣於
    本院審理中補充記載該工程之內容如附表所示，並更正原判
    決主文部分文字，核與民事訴訟法第446條第1項但書、第
    256條之規定相符，不生訴之變更、追加之問題，併予敘明
    。
三、被上訴人主張：伊前以本院86年度重上字第371號民事確定
    判決為執行名義，聲請就參加人對伊所負修補工作物瑕疵義
    務而為強制執行，因參加人拒絕修繕，經伊代為修繕，其費
    用為新台幣（下同）2031萬4350元，另伊所應負擔上開確定
    訴訟之費用為1369萬6449.5元，伊對參加人存有之上開債權
    共計3401萬799.5元。而參加人與上訴人間訂有「個案投資
    及工程承攬協議書」（下稱系爭協議書），雙方協議投資興
    建及承攬台北市○○區○○路3段112號等房屋建築新建工程
    （下稱系爭工程）等相關事宜，參加人依約陸續支付投資金
    額，雙方並簽訂工程承攬合約書（下稱系爭合約），約定由
    參加人承攬施作系爭工程，參加人已實際施作系爭工程，上
    訴人自應依約給付參加人工程款項。伊前以參加人對於上訴
    人存有系爭工程款債權為由，聲請法院對於上訴人核發執行
    命令，上訴人先於95年10月20日之民事聲明異議狀中自承參
    加人對其有312萬7932元之工程債權，經法院通知上訴人繳
    納，卻以其與參加人間無任何工程承攬合約，亦無積欠參加
    人之工程款等事由聲明異議等情，爰依強制執行法第120 條
    規定，求為判決確認參加人對於上訴人如附表所示工程款債
    權312萬7932元存在。（原審判決被上訴人勝訴）並對於上
    訴人之上訴，答辯聲明：上訴駁回。另於本院審理中追加主
    張縱認參加人與上訴人間無承攬關係，上訴人因參加人施作
    系爭工程，受有同金額之利益，上訴人亦應依不當得利之法
    律關係，返還所受利益予參加人，參加人對上訴人有不當得
    利之債權存在等語，追加備位聲明，請求確認參加人對於上
    訴人就如附表所示工程之312萬7932元不當得利債權存在。
四、上訴人則以：伊為開發建築專案而陸續購買土地，計劃拆除
    其上房屋後改建出售，並因資金需求而於92年9月24日與參
    加人簽立系爭協議書，約定由參加人投資5000萬元，並於參
    加人提供資金、伊領得建造執照後，雙方始簽立承攬合約，
    由參加人施作系爭工程。參加人於簽立系爭協議書後，先後
    僅交付4000萬元，伊乃以參加人違約為由，於94年3月2日通
    知參加人解除系爭協議書，至於參加人之法定代理人乙○○
    與上訴人之監察人張家華於94年1月7日簽訂之系爭合約，未
    經合法授權，不生效力，雙方既無承攬契約關係存在，伊自
    無給付工程款予參加人之義務。伊既未與參加人就系爭工程
    簽立承攬合約，參加人更未實際施作系爭工程，僅處理少數
    施工如連續壁工程導溝等部分，此等部分為參加人強行施作
    ，不能依不當得利請求伊返還等語，資為抗辯。並對於原判
    決提起上訴，聲明：(一)原判決廢棄。(二)被上訴人在第一審之
    訴駁回。(三)被上訴人追加之訴駁回。
五、兩造不爭執之事項：
  (一)被上訴人前以原審法院民事庭86年度重上字第371號民事確
    定判決為執行名義，聲請就參加人對被上訴人所負修補工作
    物瑕疵義務而為強制執行，因參加人拒絕修繕，經被上訴人
    代為修繕，其費用為2031萬4350元，經臺灣臺北地方法院94
    年8月29日92年度執字第28581號裁定命參加人應與其他債務
    人即訴外人南北營造有限公司、良固營造事業有限公司、光
    鋒營造工程有限公司連帶給付予被上訴人。另雙方請求修補
    工作物瑕疵事件，業經判決確定，經臺灣臺北地方法院93年
    1月30日93年度聲字第142號確定裁定認定參加人應與上開其
    他債務人連帶負擔該確定訴訟之費用為1369萬6449.5元。
  (二)原審法院民事執行處以95年10月11日北院錦92執荒字第
    28581號執行命令禁止參加人於1369萬6449.5元，及自93年2
    月2日起算之法定遲延利息之範圍內，收取對於上訴人之工
    程款債權或為其他處分，並命上訴人亦不得對參加人清償。
    經上訴人於同年月20日具狀聲明異議稱參加人對伊之工程債
    務僅有312萬7932元（即原證7所示，見原審卷，24至25頁）
    ，同執行處嗣於同年月25日通知上訴人於文到10日內將參加
    人對於其之工程款312萬7931元解繳於該院，上訴人遂於同
    年11月3日再具狀聲明異議表示雙方並無工程承攬合約。
  (三)上訴人與參加人曾於92年9月24日簽訂「個案投資及工程承
    攬協議書」（見本院卷(一)，76至80頁）。
  (四)訴外人張家華以上訴人公司監察人之身分，於94年1月7日、
    94年5月25日與參加人簽立工程承攬合約書（內容相同），
    其中94年5月25日之合約書並經原審法院所屬民間公證人楊
    昭國於同日作成94年度北院民公國字第100348號公證書。上
    訴人嗣就該公證書提出異議，經原審法院95年11月3日95 年
    度聲字第3795號裁定駁回其異議。
  (五)系爭工程93年10月29日建築工程開工申報書中所載承造人為
    參加人。
  (六)上訴人於94年3月2日以參加人未依系爭協議書約定支付投資
    資金為由，以台北信維郵局第1169號存證信函，向參加人表
    示解除系爭協議書。
六、玆就兩造關於先位聲明部分之爭執事項，分別判斷如下：
  (一)關於參加人與上訴人間系爭協議書是否已因解除而消滅部分
    ：就此，被上訴人主張參加人已依系爭協議書之約定於92年
    10月15日先支付上訴人投資款1000萬元，其後並陸續付款，
    雙方並簽訂系爭合約，約定由參加人承攬施作系爭工程，參
    加人並已實際施工，參加人並未違反系爭協議書，反而是上
    訴人阻止參加人履行系爭協議書，故上訴人所為解除系爭協
    議書不發生效力，系爭協議書並未消滅等語，上訴人則以上
    訴人、參加人雙方未簽訂承攬契約，且參加人未依約出資，
    其已於94年3月2日解除雙方之「個案投資及工程承攬協議書
    」等語置辯。茲分述如下：
  1.按上訴人與參加人曾於92年9月24日簽訂「個案投資及工程
    承攬協議書」，其後上訴人於94年3月2日以參加人未依系爭
    協議書約定支付投資資金為由，以台北信維郵局第1169號存
    證信函，向參加人表示解除系爭協議書等事實，為兩造所不
    爭，本院應以之為裁判基礎。
  2.上訴人雖辯稱兩造並未實際簽訂承攬契約云云。然稱承攬者
    ，謂當事人約定，一方為他方完成一定之工作，他方俟工作
    完成，給付報酬之契約，民法第490條第1項定有明文，本件
    上訴人、參加人間簽立之系爭協議書，其第五條(一)明文約定
    就參加人應完成之工程範圍，同條(二)則約定承攬總價採成本
    加成法計算，有系爭協議書可按（見原審卷，38頁），上訴
    人、參加人間已就承攬之工作及報酬為約定，其承攬契約自
    已成立生效。至於系爭協議書第五條(八)約定雙方應另簽訂正
    式之工程承攬契約書，亦僅有將已成立之承攬契約予以書面
    化，作為履約憑信之作用，非謂於該書面作成前，兩造間承
    攬契約尚未成立生效。此不唯觀諸上訴人係以前開存證信函
    「解除」雙方之承攬契約，可推知上訴人亦認為系爭協議書
    係屬有效之契約（否則即無「解除」可言），即就上訴人自
    承其嗣於92年10月28日另與利嘉公司訂立「個案投資及工程
    承攬協議書」（見原審卷，49頁），利嘉公司亦未另簽訂「
    工程承攬契約書」，但利嘉公司已自93年3月11日起實際施
    工，上訴人並於93年8月5日出具「業主交付承攬證明書」予
    勞工主管機關即台北市政府勞工局勞動檢查處，證明已將工
    程委由利嘉公司申報施工（見原審卷，60頁），承認其與利
    嘉公司雖未簽訂正式「工程承攬契約書」，但上訴人與利嘉
    公司間之承攬契約仍已成立生效，利嘉公司得本於承攬人地
    位施工。系爭協議書與上訴人、利嘉公司間簽立之「個案投
    資及工程承攬協議書」，其契約名稱與內容，幾無以異，自
    無不同解釋之理。又因前開2份承攬契約同時存在，經上訴
    人內部股東討論後，於93年10月29日仍由參加人以承造人地
    位申報開工，亦為上訴人所自承（見原審卷，34頁），足證
    上訴人與參加人間，雖未簽訂正式「工程承攬契約書」，但
    並不影響雙方承攬契約之有效成立。
  3.上訴人雖以其於94年3月2日以參加人未依系爭協議書約定支
    付投資資金為由，以台北信維郵局第1169號存證信函，向參
    加人表示解除系爭協議書（見原審卷，82頁）為辯。然系爭
    協議書並未約定參加人未依約支付投資金時，上訴人即得解
    除契約。又參加人縱未依系爭協議書所定期限支付投資金額
    ，性質上亦僅為給付遲延而已，上訴人並未提出任何證據，
    證明其已定相當期間催告參加人給付，參加人逾期仍未給付
    ，所為解除契約之意思表示，自不發生效力，是參加人與上
    訴人間就系爭工程成立之承攬關係，並未消滅，因此，不論
    上訴人之監察人王家華代表上訴人與參加人之董事長乙○○
    代表參加人，於94年1月7日、94年5月25日簽立之「工程承
    攬合約」（見原審卷，197頁，參證1、本院卷，61頁，上證
    4）是否有效，均不影響兩造承攬關係存在之事實，本院無
    就兩造關於王家華是否有權代表上訴人、「工程承攬合約」
    是否出於偽造、是否有效等爭點為判斷必要。是上訴人抗辯
    其與參加人間無承攬關係，為不可採。
  (二)關於參加人對上訴人之工程款債權金額部分：就被上訴人主
    張系爭工程93年10月29日建築工程開工申報書上並記載起造
    人為上訴人，承造人為參加人，參加人實際有施作系爭工程
    之事實，上訴人則辯稱因上訴人與參加人未就系爭工程簽立
    承攬合約，參加人未實際施作系爭工程，僅處理少數施工如
    連續壁工程導溝等部分等語。分述如下：
  1.查依參加人為系爭工程建築工程開工申報書所載承造人，為
    兩造所不爭。上訴人亦自認參加人就系爭工程之連續工程導
    溝及鋪面部分有施工之事實。而台北市政府工務局曾就系爭
    工程施工損壞人行道緣石及改善周邊路面損壞等案，分別於
    94年7 月間及95年6月9日發函通知參加人進行修復，參加人
    亦為修補等情，亦有被上訴人提出之參加人94年7月21日日
    昌府（94）字第072108號函、台北市政府工務局養護工程處
    94年8月1日北市○○路字第09464125600函、台北市政府工
    務局95年6月9日北市工建字第09568042800號函影本在卷可
    稽（見原審卷，113頁至第115頁），可認被上訴人主張參加
    人曾參與系爭工程之施工，並非無據。
  2.上訴人雖以台北市政府工務局建築管理處95年6月14日北市
    工建照字第09564609500號函，載明「94年10月29日申報開
    工，無相關報備達開工標準或施工勘驗紀錄，且無申報工程
    中止．．」（見原審卷，128頁），認參加人接管工地後實
    質處於停擺狀態云云，然上開函件之全文係記載：「94年10
    月29日申報開工，無相關報備達開工標準或施工勘驗紀錄，
    且無申報工程中止，惟上開工程施工中造成路面損壞，目前
    本局列管中。」等語，由該函全文觀之，參加人雖未向台北
    市政府工務局建築管理處報備，惟參加人仍有施作，始有造
    成路面損壞等情，故上訴人辯稱參加人未施工，自不足採。
  3.兩造於本院審理中，原同意就兩造所無爭執由參加人施工之
    安全圍籬、連續壁導溝及鋪面之工程價值實施鑑定（見本院
    卷(一)，124頁），嗣因上訴人以鑑定費用過高，且另案已由
    原審法院民事執行處送請鑑定，本件尚無鑑定必要為由，撤
    回鑑定聲請（見本院卷(二)，82頁），而經原審法院民事執行
    處囑託台北市土木技師公會鑑定系爭工程之價值，其中安全
    圍籬部分為20萬3365元、導溝部分為140萬3253元、鋪面部
    分為69萬5422元，連續壁中上訴人無爭執之第1至3號部分（
    見本院卷(三)，11頁），依序為389萬2324元、80萬2395元、
    80萬2395元，共549萬7114元（389萬2324元+80萬2395元+80
    萬2395元＝549萬7114元），有該公會98年1月19日北土技字
    第9830096號函檢附之鑑定報告影本附卷可參（見本院卷(二)
    ，353頁），合計兩造所無爭執由參加人施作之安全圍籬、
    連續壁導溝及鋪面工程之鑑定時之價值為779萬9154元（計
    算式：20萬3365元+140萬3253元+69萬5422元+549萬7114元
    ＝779萬9154元）。又縱依93年度至96年度營利事業所得稅
    結算申報書面審核之純益率標準，營造業及不動產投資興建
    業，均為7%，認施工所取得工作物之價值中，營造者及投資
    者，可獲得14%之利潤，扣除此利潤後，施工成本約占工作
    物價值之86%，則系爭工程中前開兩造不爭執部分，參加人
    施工成本至少達670萬7272元（779萬9154元*86/100＝670
    萬7272元），以營造業平均純益7%計算，參加人得請求上訴
    人給付之報酬，亦有717萬6781元（670萬7272元*（1+0.07
    ）＝717萬6781元）。是被上訴人請求確認參加人對上訴人
    如附表所示之312萬7932元之工程款債權存在，應屬有理。
    又參加人施作安全圍籬、連續壁導溝及鋪面之工程，對上訴
    人之工程款債權已逾被上訴人聲明之範圍，本院自不必就參
    加人是否有施作附表所示其他工程，以及若有施作時，對上
    訴人之工程款債權金額如何為判斷。
  (三)關於追加之備位請求部分：本件被上訴人先位請求既有理由
    ，本院即由庸就備位請求為裁判。
六、綜上所述，被上訴人，請求確認參加人對上訴人如附表所示
    之312萬7932元工程款債權存在，為有理由。原審為被上訴
    人勝訴之判決，理由雖有不同，結論尚無二致。上訴意旨指
    摘原判決不當，聲明廢棄改判，為無理由，應予駁回。至於
    被上訴人於本院審理時，追加之備位聲明，本院毋庸審判，
    一併敘明。
七、據上論結，本件上訴為無理由。依民事訴訟法第449條第1項
    、第78條，判決如主文。
中    華    民    國    98    年    8     月    25    日
                    民事第七庭
                        審判長法  官  鄭三源
                              法  官  王聖惠
                              法  官  呂太郎
正本係照原本作成。
如不服本判決，應於收受送達後20日內向本院提出上訴書狀，其
未表明上訴理由者，應於提出上訴後20日內向本院補提理由書狀
（均須按他造當事人之人數附繕本）上訴時應提出委任律師或具
有律師資格之人之委任狀；委任有律師資格者，另應附具律師資
格證書及釋明委任人與受任人有民事訴訟法第466條之1第1項但
書或第2項（詳附註）所定關係之釋明文書影本。
中    華    民    國    98    年    8     月    27    日
                              書記官  黃千鶴
附註：
民事訴訟法第466條之1（第1項、第2項）：
對於第二審判決上訴，上訴人應委任律師為訴訟代理人。但上訴
人或其他法定代理人具有律師資格者，不在此限。
上訴人之配偶、三親等內之血親、二親等內之姻親，或上訴人為
法人、中央或地方機關時，其所屬專任人員具有律師資格並經法
院認為適當者，亦得為第三審訴訟代理人。


司法院資訊處製作；財團法人民間司法改革基金會備份。
